臺灣高等法院刑事判決
110年度交上易字第14號
上  訴  人  臺灣新北地方檢察署檢察官
被      告  李彥鋒


上列上訴人因被告過失傷害案件，不服臺灣新北地方法院109年
度交易字第103號，中華民國109年10月30日第一審判決（起訴案
號：臺灣新北地方檢察署108年度偵續字第372號），提起上訴，
本院判決如下：
    主  文
上訴駁回。
    事  實
一、李彥鋒於民國107 年10月20日下午4 時37分許，將所駕駛之
    車號000-0000號自用小客車（下稱甲車），熄火停放在新北
    市○○區○○街0 段00號前（往板橋方向）之停車格，本應注意
    汽車停車時，乘客應由右側開啟或關閉車門，汽車駕駛人或
    乘客應確認安全無虞後，將車門開啟至可供出入幅度，迅速
    下車並關上車門。依當時天候為晴，日間自然光線，路面乾
    燥、無缺陷，道路無障礙物，視距良好等狀況，並無不能注
    意之情形，疏未注意及此，為圖方便竟開啟甲車左後車門後
    ，未迅速將後座之乘客即孩童抱下車並關上車門（開門時間
    達11秒以上），致使保安街1 段外側車道（往板橋方向）行
    進動線發生障礙。適吳基立騎乘車號000-000 號輕型機車（
    下稱乙車），沿保安街1 段外側車道（往板橋方向）直行，
    亦疏未注意甲車之左後車門已開啟，致乙車車頭不慎撞擊甲
    車左後車門，吳基立因而人、車倒地，並受有下背和骨盆挫
    傷、右側肩膀挫傷、右側手部擦傷之傷害。嗣李彥鋒於有偵
    查犯罪職權之機關或個人發覺其犯罪前，主動向前來處理之
    警方自首其為肇事人而願接受裁判。
二、案經吳基立訴由臺灣新北地方檢察署檢察官偵查起訴。
    理  由
壹、程序部分：
　　本判決以下所引具傳聞性質之各項供述證據，經本院於審理
    期日調查證據時提示並告以要旨後，未據當事人於言詞辯論
    終結前就證據能力部分有所異議，經審酌該言詞陳述或書面
    陳述作成時之情況，該等證據並無違背法定程序取得或顯不
    可信之情形，以之作為證據均屬適當，依據刑事訴訟法第15
    9條之5規定，自應認為均有證據能力。至其餘認定事實所引
    用之非供述證據，並無證據證明係公務員違背法定程序所取
    得，且就本案待證事項復具有相當關連性，亦無刑事訴訟法
    第159條之4顯有不可信之情況與不得作為證據之情形，且經
    本院於審理期日依法進行證據之調查、辯論，依同法第158
    條之4規定之反面解釋，亦均應有證據能力。
貳、實體部分：
一、認定犯罪事實所憑之證據及理由：
　　訊據被告對於在上開時地，確因開啟甲車左後車門後，欲將
    後座孩童抱下車時間達11秒以上，適吳基立騎乘輕型機車經
    過，不慎撞擊甲車左後車門，因而致吳基立人車倒地受有傷
    害等情，供認不諱，惟矢口否認涉有過失傷害犯行，辯稱：
    當時告訴人騎機車行駛在外側車道，接近我車子的時候就偏
    過去撞到我的車門，我否認有過失傷害，因為我車門已經開
    啟一段時間了，而且路偏大云云。本院經查：
  ㈠被告於107 年10月20日下午4 時37分許，將甲車停放在新北
    市○○區○○街0 段00號前（往板橋方向）之停車格，因欲抱後
    座之孩童下車，而開啟甲車左後車門，適告訴人吳基立騎乘
    乙車，沿新北市樹林區保安街1 段外側車道（往板橋方向）
    直行，因未注意甲車左後車門已開啟，不慎撞擊甲車左後車
    門，告訴人因而人、車倒地，並受有下背和骨盆挫傷、右側
    肩膀挫傷、右側手部擦傷之傷害，業據證人即告訴人吳基立
    於警詢、偵查中證述明確（新北地方檢察署108 年度他字第
    3739號卷〈下稱他字卷〉第25頁、同署108 年度偵字第16108 
    號卷〈下稱偵字卷〉第4 頁、同署108 年度偵續字第372 號卷
    〈下稱偵續卷〉第15至16頁、第27頁），並有道路交通事故現
    場圖、道路交通事故調查報告表㈠、㈡、現場照片16張、監視
    器畫面翻拍光碟1 片及仁愛醫院107 年11月9日診斷證明書1
     紙在卷可稽（他字卷第21至23頁、第26至29頁、偵續卷第1
    9頁），亦為被告於警詢、偵查、原審及本院中所不爭執（
    他字卷第24頁、偵字卷第9 頁、偵續卷第15頁、原審卷第11
    1 頁、本院卷第70頁），此部分事實，首堪認定。
  ㈡按「汽車臨時停車或停車，汽車駕駛人或乘客開啟或關閉車
    門時，應遵守下列規定：一、應於汽車停妥後開啟或關閉車
    門。二、乘客應由右側開啟或關閉車門，但在單行道准許左
    側停車者，應由左側開啟或關閉車門。車輛後方設有輪椅置
    放區者得由後方開啟或關閉車門。三、應注意行人、其他車
    輛，並讓其先行。四、確認安全無虞後，再將車門開啟至可
    供出入幅度，迅速下車並關上車門。」，道路交通安全規則
    第112 條第5 項（被告行為時，上開規定原為同條第3 項，
    嗣移列為同條第5 項）定有明文。本案於偵查中經勘驗現場
    監視器結果：「（檔案時間0：00）被告開啟前駕駛座門下
    車。（0：07）被告走向左後車門準備開門。（0：11）被告
    開啟左後車門。（0：21）被告開啟左後車門後，站立車外
    身體在車內。（0：21 ）告訴人騎乘機車經過，得見車門開
    啟角度無明顯改變。（0：22）告訴人擦撞車門跌倒」，有
    勘驗報告1 份附卷可參（偵字卷第13至15頁）。而被告開啟
    左後車門之外開角度約略為45度，亦有監視器畫面截圖1 張
    在卷可查（參偵字卷第14頁）。審酌本案車禍現場之新北市
    ○○區○○街0 段00號（往板橋方向），該處內側車道寬2.9 公
    尺、外側車道寬2.9 公尺（4.3-1.4 ＝2.9 公尺），有道路
    交通事故現場圖及現場照片2 張在卷可憑（他卷第21、26頁
    ）。又該處道路兩側商家林立，案發時為下午4 時37分許之
    接近下班尖峰時間，往來車流量漸增，被告斯時將甲車停放
    於停車格內，並未盡量向外（右）側停靠，甲車之左前、後
    輪甚且壓線並超出停車格外，外（右）側車身與人行道仍有
    明顯空間（他卷第26至27頁）等情，被告應可預見其既未將
    車輛向右側靠緊道路邊緣停放，若再開啟左後車門，勢將影
    響行經該處外側車道其他車輛之正常行駛路線。而以本案被
    告開啟左後車門後未久，告訴人即騎乘乙車與左後車門發生
    擦撞倒地受傷，益徵被告開啟左後車門與本案車禍事故之發
    生，有相當因果關係。
  ㈢被告雖辯稱：因法令規定孩童需坐後座安全座椅，才開啟左
    後車門欲抱小孩下車，車門也已經開啟一段時間了，而且路
    偏大，沒有過失云云。然按「小型車附載幼童未依規定安置
    於安全椅者，處駕駛人新臺幣1500元以上3000元以下罰鍰；
    有關其幼童安置方式、宣導及其他應遵行事項之辦法，由交
    通部會商內政部等有關機關定之。」，道路交通管理處罰條
    例第31條第3 項雖有明文，然徵諸該條文及所定小型車附載
    幼童安全乘坐實施及宣導辦法第4 條之條文內容，並未明訂
    後座安全座椅究係應安裝於左側（即駕駛座後方）、中間或
    右側（即副駕駛座後方）。又「行人乘車時，應依下列規定
    ：四、應由右側車門上下車。但在單行道准許左側停車者，
    應由左側車門上下車。」，道路交通安全規則第136條第1 
    項第4 款亦有明定，是無論後座安全座椅安裝於左側、中間
    或右側，為保障共同用路人之安全，乘客均應由右側上下車
    。況且，本案被告路邊停車之位置，右側為人行道，甲車乘
    客亦無不能自右側下車之情形，則被告未遵守法令而自左側
    開門抱小孩下車已有違上開規定甚明。是被告上開所辯，顯
    無可採。
  ㈣本案於偵查中經送請新北市車輛行車事故鑑定會鑑定，鑑定
    意見認：「一、吳基立駕駛輕型機車，未注意路邊停車格已
    開啟車門之車輛，為肇事主因。二、李彥鋒駕照吊銷駕駛自
    用小客車，開啟車門侵入車道妨礙他車通行，為肇事次因。
    」，有新北市車輛行車事故鑑定會新北車鑑字第0000000號
    鑑定意見書在卷可參（偵續卷第23至24頁）。復經原審法院
    檢附所有卷證資料，送請新北市車輛行車事故鑑定覆議會鑑
    定，覆議意見認：「維持本府車輛行車事故鑑定會之鑑定意
    見（即一、吳基立駕駛輕型機車，未注意路邊停車格已開啟
    車門之車輛，為肇事主因。二、李彥鋒駕照吊銷駕駛自用小
    客車，開啟車門侵入車道妨礙他車通行，為肇事次因。）」
    ，有新北市車輛行車事故鑑定覆議會新北覆議字0000000 號
    鑑定覆議意見書在卷可參（原審卷第79至81頁），亦認被告
    開啟甲車左側車門已侵入車道妨害告訴人通行，為有過失，
    與本院上開認定之事實相同，亦足以佐證被告確實應負過失
    責任。至被告駕照吊銷卻無照駕車部分，應僅屬行政違規，
    雖與鑑定意見不同，惟不影響本案被告過失成立之認定。另
    告訴人就本件車禍肇事，雖亦有未注意車前狀況之過失，然
    刑事責任之認定，並不因告訴人與有過失，而免除被告之過
    失責任，告訴人與有過失之情節輕重，僅係量刑斟酌因素或
    民事損害賠償責任之依據，並不影響被告刑事責任之成立與
    否，均併予敘明。
　㈤綜上證據及理由，本件被告過失傷害犯行明確，堪予認定，
    被告上開所辯，均無理由，自應依法論科。
二、論罪科刑部分：
　㈠按行為後法律有變更者，適用行為時之法律，但行為後之法
    律有利於行為人者，適用最有利於行為人之法律，刑法第2
    條第1 項定有明文。被告行為後，刑法第284 條業於108 年
    5 月29日經總統公布修正施行，並自同年5 月31日起生效。
    修正前之刑法第284 條原規定：「因過失傷害人者，處6 月
    以下有期徒刑、拘役或500 元以下罰金，致重傷者，處1 年
    以下有期徒刑、拘役或500 元以下罰金。從事業務之人，因
    業務上之過失傷害人者，處1 年以下有期徒刑、拘役或1000
    元以下罰金，致重傷者，處3 年以下有期徒刑、拘役或2000
    元以下罰金。」，其罰金，並依刑法施行法第1 條之1 第2
    項前段規定提高為30倍；修正後之條文則為：「因過失傷害
    人者，處1 年以下有期徒刑、拘役或10萬元以下罰金；致重
    傷者，處3 年以下有期徒刑、拘役或30萬元以下罰金。」，
    經比較新舊法之結果，修正後既已提高有期徒刑及罰金刑之
    法定刑度，依刑法第2 條第1 項前段規定，適用修正前刑法
    第284 條第1 項之規定，應較有利於被告。
  ㈡核被告所為，係犯修正前刑法第284 條第1 項前段之過失傷
    害罪。公訴意旨雖認本案應依道路交通管理處罰條例第86條
    第1 項論以汽車駕駛人無駕駛執照駕車過失傷害罪等語。然
    按道路交通管理處罰條例第86條第1 項關於汽車駕駛人無駕
    駛執照駕車、酒醉駕車、吸食毒品或迷幻藥駕車、行駛人行
    道或行經行人穿越道不依規定讓行人優先通行，因而致人受
    傷或死亡，依法應負刑事責任者，加重其刑至二分之一之規
    定，係就刑法第284 條第1 項前段之過失傷害罪之基本犯罪
    類型，對於加害人為汽車駕駛人，於從事駕駛汽車之特定行
    為時，因無照駕駛致人受傷之特殊行為要件予以加重處罰（
    最高法院105 年度台上字第1502號、99年度台非字第198 號
    判決意旨參照）。經查，本件被告犯過失傷害犯行時，其普
    通小型車之汽車駕駛執照業經監理機關酒駕吊銷，有公路監
    理電子閘門（證號查詢汽車駕駛人）結果1 份在卷可憑（他
    字卷第32頁），固有違反道路交通管理處罰條例第21條第1 
    項第4 款之規定。惟本案被告當時係因開啟車門不慎，始致
    告訴人受傷，且肇事時甲車已熄火停妥於路邊停車格，並非
    道路交通管理處罰條例第86條第1 項之無駕駛執照「駕車」
    所指「駕駛車輛」之文義範圍所及；且以道路交通安全規則
    第112 條第5 項第4 款所定開啟車門之注意義務，規範之對
    象不限於汽車駕駛人，尚及於上下車之乘客。是被告駕照遭
    吊銷後仍駕駛車輛固有違法，然此部分僅屬行政違規，且開
    啟車門妨礙他車通行，並非駕駛行為，尚難認與本案過失之
    犯行具有何相當因果關係，自毋庸依道路交通管理處罰條例
    第86條第1 項予以加重處罰，併此說明。
  ㈢被告於肇事後，在有偵查犯罪職權之機關或公務員發覺前，
    在場等候警員前來處理，並向據報前來現場處理之新北市政
    府警察局樹林分局樹林交通分隊員警坦承為肇事者乙節，有
    被告之道路交通事故肇事人自首情形記錄表1 紙在卷可稽（
    偵字卷第31頁）。是被告係對於未發覺之犯罪自首而接受裁
    判，爰依刑法第62條前段減輕其刑。
三、駁回檢察官上訴之理由：　　
  ㈠檢察官上訴意旨略以：被告犯後堅稱並無過失，顯無悔意，
    又拒不與告訴人和解，犯後態度不佳，且告訴人所受傷害因
    此行動困難，經常性疼痛，而需長久復健及服用消炎止痛藥
    ，對生活影響甚鉅。原審未考量被告犯後態度惡劣，犯罪造
    成之危害非輕，僅判決拘役30日，量刑實屬過輕，有不符罪
    刑相當原則之嫌等語。
　㈡本件原審判決同此認定，以被告所犯事證明確，據以論罪科
    刑，認事用法均無違誤。又以被告之行為人責任為基礎，審
    酌被告駕駛車輛本應遵守相關交通法規，以維護交通安全，
    並確保自身及其他用路人之生命、身體及財產法益，其停車
    後竟疏未自右側開啟車門將後座乘客抱下車，卻為圖方便開
    啟左側車門後，使道路行進動線發生障礙，致告訴人受有前
    揭傷害之違反注意義務之程度，與告訴人所後損害程度，再
    兼衡被告自述智識程度為高中肄業、離婚、業商、需要撫養
    兒子、經濟狀況勉持之家庭生活狀況，並參酌告訴人對於本
    件事故所受傷勢亦有肇事原因，暨被告犯後否認犯行、僅願
    負道義賠償責任而未與告訴人達成和解等一切情狀，量處如
    原審主文所示之刑，並諭知易科罰金之折算標準。而告訴人
    亦於本院審理中表示：我主要目的不是要加重他的刑罰，所
    以不希望加重他的刑罰，我只是希望他有正確的交通觀念，
    不要傷害用路人等語（本院卷第71、75頁)，亦見告訴人也
    認為原審量刑並無過輕，亦堪認原審量刑亦屬妥適，並無明
    顯違反比例原則之情事，可見檢察官先前據告訴人之請求上
    訴並無理由，應予駁回。
據上論斷，應依刑事訴訟法第368條，判決如主文。
本案經檢察官李博然提起公訴，檢察官李淑君提起上訴，檢察官
洪威華到庭執行職務。
中　　華　　民　　國　　110 　年　　3 　　月　　10　　日
                  刑事第十九庭  審判長法　官  曾淑華
                                      法　官  許文章
                                      法　官  陳文貴
以上正本證明與原本無異。
不得上訴。
                                      書記官  俞妙樺
中　　華　　民　　國　　110 　年　　3 　　月　　10　　日
附錄：本案論罪科刑法條全文
修正前刑法第284 條第1 項
因過失傷害人者，處六月以下有期徒刑、拘役或五百元以下罰金
；致重傷者，處一年以下有期徒刑、拘役或五百元以下罰金。